【裁判字號】    88,訴,1043
【裁判日期】    890302
【裁判案由】    清償借款
【裁判全文】
台灣彰化地方法院民事判決  八十八年度訴字第一０四三號
    原      告  甲○○
    訴訟代理人  黃茂松律師
    送達代收人  乙○○
    被      告  李聖和即藝隆企業社
右當事人間請求清償借款事件，本院判決如左：
    主      文
原告之訴及假執行之聲請均駁回。
訴訟費用由原告負擔。
    事      實
甲、原告方面：
一、聲明：(一)被告應給付原告新台幣（下同）一百六十萬元及自起訴狀繕本送達翌日
    起至清償日止，按年息百分之五計算之利息。(二)願供擔保，請准宣告假執行。
二、陳述：
  (一)緣被告李聖和（即藝隆企業社）於民國（下同）七十五年十一月二十一日，向原
    告甲○○之父張鎮讀借款一百六十萬元。被告交付其簽發如附表所示之本票乙紙
    ，予張鎮讀作為借款之憑據。詎料，被告於上開借款到期後，竟藉故一再拖延，
    亮無清償之意。張鎮讀於八十七年三月十九日去逝，由原告一人概括繼承。迭經
    原告催討，被告均置之不理。
  (二)按「借用人應於約定期限內，返還與借物種類、品質、數量相同之物。」：「繼
    承人自繼承開始時，除本法另有規定外，承受被繼承人財產上之一切權利義務。」
    民法第四百七十八條前段、第一千一百四十八條前段分定明文。本件被告拒絕清
    償借款，原告自得依上開法條規定，請求判決如訴之聲明所示。
  (三)被告曾另因積欠原告之父張鎮讀款項未還及財產上糾紛，經原告於八十七年四月
    十二日與被告在彰化縣員林鎮調解委員會以該會八十七年民調字第一０二、第一
    ０三、第一０四號調解書成立調解，除被告同意交還房屋部分（即前開民調字第
    一０二號調解書），業已履行外，其餘被告同意承擔返還張鎮讀生前向台灣省合
    作金庫之貨款一百九十萬元（即前開民調字第一０三號調解書）及同意返還積欠
    張鎮讀七十四萬一千元予原告（即上開民調第一０四號調解書）部分，則均未依
    期向台灣省合作金庫攤還及返還予原告。又系爭借款與前開民調字一０三號、第
    一０四號調解書所載之款項，並無關係，惟被告倘依上開調解書之內容履行，則
    原告即同意不向被告追償本件借款，此乃原告簽立切結書之真意。
  (四)對於原告父親張鎮讀借予被告系爭款項之事實，現已無法證明，惟被告於言詞辯
    論時表示同意以三分之一之款項與原告和解，足見被告已承認有系爭借款之存在
    ，否則焉會同意與原告和解。
三、證據：提出本票一件、戶籍謄本三件、繼承系統表一件、台灣彰化地方法院民事
    庭通知書影本一件、彰化縣員林鎮調解委員會調解書影本二件、活期儲蓄存款存
    摺影本一件、放款繳款存根二件、土地登記簿謄本二件、台灣彰化地方法院執行
    命令影本一為證。
乙、被告方面：
一、聲明：如主文第一項所示。
二、陳述：
  (一)伊當初與原告之父張鎮讀合夥經營藝隆企業社，因經營不善擔心其他債權人之追
    償，故其簽發多張總金額約八、九百萬元之本票予張鎮讀持有，目的係日後可由
    張鎮讀主張債權，惟事實上並無借貸關係存在；且系爭支票系於七十八年間簽發
    的，並非在七十五年簽發的。
  (二)彰化縣員林鎮解委員會八十七年民調字第一０二號調解書部分，伊已依調解內容
    履行；又上開調解委員會八十七年民調字第一０三號調解書所載之張鎮讀生前向
    台灣省合作金庫貸款一百九十萬元部分，事實上該筆貸款款係張鎮讀借的，並非
    伊所借，雖借款之初，伊曾代款過多期之貸款，惟僅係以繳納上開分期貸款之方
    式，作為支付應繳予張鎮讀之租金；至上開調解委員會八十七年民調字第一０四
    號調解書所載之借款七十四萬一千元，係指積欠房租部分，並非借款；因事後原
    告不與被告結算已繳納之貸款部分，故被告始不願依上開調解書內容履行。
  (三)兩造於前開調解期日時，原告已當場將除如附表所示以外之本票返還被告，惟原
    告為防止被告不依當日成立之調解書內容履行，所以繼續持有系爭本票作為擔保
    ，以此逼迫被告履行調解書之內容。又被告因鑑於原告不將系爭本票返還被告，
    故當場亦請求被告簽立切書保證不持系爭本票向被告追償。
  (四)再事實上前開台灣省合作金庫之貸款一百九十萬元與系爭本票並無任何關係；被
    告當初於言詞辯論時表示願以三分之一之金額和解，係指上開台灣省合作金庫貸
    款餘額一百三十萬餘萬元以三分之一與原告達成和解，並非承認本件借款存在，
    亦非對本件借款所為。又倘被告有積欠原告之父張鎮讀系爭款項，則為何張鎮讀
    不於生前向被告追討，而係經過十多年後才由原告出面請求﹖三、證據：提出彰
    化縣員林鎮調解委員會調解書三件為證，並聲請訊問證人黃錫章。
丙本院方面：依職權調閱本院八十七年度繼字第三三六號、八十八年度繼字第六六八
    號拋棄繼承民事卷宗。
    理      由
一、本件原告主張：被告於七十五年十一月二十一日向原告之父張鎮讀借款一百六十
    萬元，並交付其簽發如附表所示之本票乙紙予張鎮讀作為借款之憑據，詎被告於
    上開借款屆期後，並未清償該借款；嗣張鎮讀於八十七年三月十九日去世逝，由
    原告一人概括繼承，迭經原告催討，被告仍置之不理，爰依民法第四百七十八條
    前段、第一千一百四十八條前段之規定，訴請被告給付借款一百六十萬及自起訴
    狀本送達翌日起按年息百分之五計算之利息云云。被告則以：伊當初係與原告之
    父張鎮讀合夥經營藝隆企業社，因經營不善，故簽發多張總金額約八、九百萬元
    之本票予張鎮讀持有，以防日後他債權人之追償，故實際上並無任何借貸關係存
    在。又兩造於八十七年四月十二日在彰化縣員林鎮調解委員會成立調解時，原告
    為逼迫被告履行調解書之內容，故拒將系爭本票返還予被告，而被告亦當場請原
    告立下切結書，保證不持系爭本票向被告追償等語資為抗辯。
二、原告主張如附表所示之本票，係由被告所簽發交予原告之父張鎮讀，嗣張鎮讀於
    八十七年三月十九日去世逝，由原告一人概括繼承，且被告與原告於八十七年四
    月十二日在彰化縣員林鎮員林調解委員會成立調解（即八十七年民調字第一０二
    號、第一０三號、一０四號）之事實，業據其提出本票一件、戶籍謄本三件、繼
    承系統表一件、本院民事庭通知書影本一件、彰化縣員林鎮調解委員會調解書影
    本二件為證，復為被告所自認，並經本院調閱本院八十七年度繼字第三三六號、
    八十八年度繼字第六六八號拋棄繼承卷宗查明屬實，此項事實，自堪予認定。
三、按稱消費借貸者，謂當事人約定一方移轉金錢或其他代替物之所有權於他方，而
    他方以種類、品質、數量相同之物返還之契約。他又消費借貸，因金錢或其他代
    替物之交付，而生效力。民法第四百七十四條、第四百七十五條分別定有明文。
    次按金錢借貸契約，固屬要物契約，應由貸與人就其交付金錢之事實負舉證之責
    ，但若貸與人提出之借用證內，經載明所借款額，當日親收足訖無訛者，要解為
    貸與人要物性之具備，已盡證責任。最高法院六十九年台上字第三五四六號判例
    參照。本件首應審究者，即原告主張系爭一百六十萬元之消費借貸契約是否業已
    生效﹖經查：(一)本件兩造固於八十七年四月十二日在彰化縣員林鎮調解委員會成
    立前開三件調解書，惟該調解書所載之內容，均與本件系爭款項無關乙節，此為
    兩造所是認，故上開調解書之內容自不足以作為本件借貸款項之證據，先予明
    。(二)又原告主張被告於言詞辯論時表示同意以三分之一款項和解，足見被告已承
    認系爭借款之存在云云；惟查：被告於本院八十八年十二月二十八日行言詞辯論
    時係陳稱：「原告父親向合庫借一百九十萬元來投資，但已還的剩下一百三十萬
    元，我願負擔一百三十萬元之三分之一，．．．．。」等語．足認被告承諾願以
    三分之一之款項與原告和解，係針對原告之父張鎮讀向台灣省合作金庫貸款之一
    百九十萬元而言（即彰化縣員林鎮調解委員會八十七年民調字第一０三號調解書
    之內容），並非指系爭款項，故原告此部分主張，尚有誤會，並無足採。(三)再依
    據兩造所承認由原告於八十七年四月十二日所簽立之切結書記載：「立切結書人
    所收執李聖和君於七十五年十一月二十一日以藝隆企業社李聖和名義所簽發、面
    額一百六十萬元、七十六年十一月二十一日到期、第一二一七二九號本票一張，
    僅係供擔保員林鎮調解委員會八十七年民調字一０三號及一０四號兩件調解書李
    聖和君對債務履行（即代為清償合庫貸款等及清償七十四萬（一千）元之用，若
    李君就前開兩二件調解書均已履行義務時，則前開本票，應無條件歸還李君，不
    得再向李君就本票票款行使追索權，．．．．。」等語，此觀卷附之切結書一件
    自明。依上開切結書所載之內容而言，僅能證明系爭本票，係為擔保兩造於八十
    七年四月十二日在彰化縣員林鎮調解委員會成立之八十七年民調字第一０三號、
    第一０四號調解書內容之履行而已，亦不足以證明系爭本票之所載款項曾有交付
    予被告之事實。(四)另原告所執有之系爭本票一件，僅足以證明被告曾簽發系爭本
    票並交付之事實而已，並不能作為系爭本票所載款項曾有交付予被告之情事。綜
    上所述，被告既否認有交付系爭借款之情事，而原告亦不能舉證證明其父張鎮讀
    有交付借款一百六十萬元予被告之事實，依首開所述，自難認告與原告之父張鎮
    讀間之消費借貸契約已生效。
四、綜前所述，原告之主張應無足採，而被告之抗辯則堪予採信。從而，原告依據消
    費借貸及繼承之法律關係，訴請被告應返還借款一百六十萬元及自起訴狀繕本送
    達翌日起至清償日止，按年息百分之五計算之利息，即為無理由，應予駁回。又
    原告之訴既經駁回，則其假執行之聲明，則失所附麗，應併駁回。
五、結論：本件原告之訴為無理由，爰依民事訴訟法第七十八條，判決如主文。
中      華      民      國    八十九    年      三      月      二      日
                                        民事第二庭
~B法      官  何志通
右為正本係照原本作成。
如對本判決上訴，須於判決送達後二十日內向本院提出上訴狀。
中      華      民      國    八十九    年      三      月      四      日
~B法院書記官  林文斌
    附    表
  ┌──────────┬───────────┬─────────┬───────────┬──────┐
  │ 發    票    人     │發      票      日    │票    面  金  額  │到        期        日│票      號  │
  ├──────────┼───────────┼─────────┼───────────┼──────┤
  │ 李聖和即藝隆企業社 │七十五年十一月二十一日│新台幣一百六十萬元│七十六年十一月二十一日│一二一七二六│
  └──────────┴───────────┴─────────┴───────────┴──────┘


司法院資訊處製作；財團法人民間司法改革基金會備份。
